【裁判字號】    97,訴,28
【裁判日期】    971218
【裁判案由】    偽造文書
【裁判全文】
臺灣臺東地方法院刑事判決                97年度訴字第28號
公  訴  人  臺灣臺東地方法院檢察署檢察官
被      告  甲○○
                  （現另案在臺灣屏東監獄竹田分監執行中）
            丙○○
                    號11樓
                  （現另案在臺灣高雄監獄執行中）
上列被告等因偽造文書案件，經檢察官提起公訴（96年度偵字第
2336號及97年度偵字第82號），本院判決如下：
    主  文
甲○○犯行使變造特種文書罪，處有期徒刑肆月，如易科罰金，
以新臺幣壹仟元折算壹日，減為有期徒刑貳月，如易科罰金，以
新臺幣壹仟元折算壹日，扣案變造之普通小型車駕駛執照上照片
壹張沒收；又犯偽造署押罪，處有期徒刑伍月，如易科罰金，以
新臺幣壹仟元折算壹日，減為有期徒刑貳月又拾伍日，如易科罰
金，以新臺幣壹仟元折算壹日，國道公路警察局第五警察隊田寮
分隊九十六年三月六日第壹次調查筆錄上偽造「戊○○」之署押
拾枚（署名枚、指印柒枚）均沒收。應執行有期徒刑肆月，如
易科罰金，以新臺幣壹仟元折算壹日，扣案變造之普通小型車駕
駛執照上照片壹張及國道公路警察局第五警察隊田寮分隊九十六
年三月六日第壹次調查筆錄上偽造「戊○○」之署押拾枚（署名
枚、指印柒枚）均沒收之。
丙○○共同犯變造特種文書罪，處有期徒刑肆月，如易科罰金，
以新臺幣壹仟元折算壹日，減為有期徒刑貳月，如易科罰金，以
新臺幣壹仟元折算壹日，扣案變造之普通小型車駕駛執照上照片
壹張沒收之。
    犯罪事實
一、甲○○為代步之便，向丙○○購買已繳銷牌照（原車牌號碼
    S7-8368號）之自用小客車乙部，因甲○○並無駕駛執照，2
    人竟共同基於變造普通小型車駕駛執照之犯意聯絡，由丙○○於民國96年3月2日晚上9時許，在其位於高雄縣鳳山市○○路○段401號11樓住處樓下，將不知情之戊○○託付其持有
    保管中之普通小型車駕駛執照交付甲○○，甲○○隨即於同
    日或翌（3日）某時，在其位於屏東縣屏東市瑞光里香揚巷4
    之27號住處，以將該駕駛執照換貼其本人照片之方式，變造
    普通小型車駕駛執照1枚，嗣甲○○於同年月6日中午11時50
    分許駕駛上開自用小客車行經屏東縣九如鄉國道3號391公里
    處時，因該自用小客車懸掛乙○○所有於94年7月31日失竊
    車牌號碼8W-821號自用小客車之車牌（未據檢察官提起公訴
    ，且查無證據足以證明該失竊車牌係甲○○或丙○○所竊）
    ，經警攔檢，詎甲○○為免因違規遭警舉發及撤銷假釋，竟
    另行起意而基於行使變造特種文書及偽造署押之犯意，於96
    年3月6日下午4時30分許在國道公路警察局第五警察隊田寮
    分隊辦公室製作調查筆錄時，假冒「戊○○」之姓名年籍應
    詢，並持上開變造之普通小型車駕駛執照供警登錄製作筆錄
    而行使之，復於警詢後在該調查筆錄上接續偽造「戊○○」
    之署押10枚（署名3枚、指印7枚），足以生損害於公路監理
    機關對於汽車駕駛執照管理與司法警察機關偵辦刑案之正確
    性及戊○○本人，嗣甲○○因供詞反覆，旋為警識破而查悉
    上情，並扣得上開變造之普通小型車駕駛執照1枚。
二、案經國道公路警察局第五警察隊報告臺灣屏東地方法院檢察
    署呈請臺灣高等法院檢察署檢察長令轉臺灣臺東地方法院檢
    察署檢察官偵查起訴。
    理  由
壹、程序方面（有關證據能力之說明）：
一、被告甲○○於警詢、偵查及本院審理時所為之自白，並無出
    於強暴、脅迫、利誘、詐欺、疲勞訊問、違法羈押或其他不
    正之方法，亦非違反法定障礙事由經過期間不得訊問或告知
    義務之規定而為，依刑事訴訟法第156條第1項、第158條之2
    規定，應認有證據能力。
二、按被告以外之人於偵查中向檢察官所為之陳述，除顯有不可
    信之情況者外，得為證據，刑事訴訟法第159條之1第2項定
    有明文。查偵查中對被告以外之人所為之偵查筆錄，性質上
    本屬傳聞證據，惟現階段刑事訴訟法規定檢察官代表國家偵
    查犯罪、實施公訴，依法其有訊問被告、證人及鑑定人之權
    ，證人、鑑定人且須具結，而實務運作時，檢察官偵查中向
    被告以外之人所取得之陳述，原則上均能遵守法律規定，不
    致違法取供，其可信度極高。職是，被告以外之人前於偵查
    中已具結而為證述，除反對該項供述得具有證據能力之一方
    ，已釋明「顯有不可信之情況」之理由外，應認該證人於偵
    查中所為之陳述具有證據能力。本件證人即共同被告甲○○
    於檢察官偵查中經具結所為之陳述，均未曾提及檢察官在偵
    查時有不法取供之情形，並無上開供述有顯不可信之情況，
    按諸上開說明，其於偵查中之證言自有證據能力。
三、又被告以外之人於審判外之陳述，雖不符刑事訴訟法第159
    條之1至第159條之4之規定，而經當事人於審判程序同意作
    為證據，法院審酌該言詞陳述或書面陳述作成時之情況，認
    為適當者，亦得為證據；當事人、代理人或辯護人於法院調
    查證據時，知有第159條第1項不得為證據之情形，而未於言
    詞辯論終結前聲明異議者，視為有前項之同意，同法第159
    條之5復已揭示。核其立法意旨在於傳聞證據未經當事人之
    反對詰問予以核實前，原則上先予排除，惟若當事人已放棄
    反對詰問權，於審判程序中表明同意該等傳聞證據可作為證
    據，或於言詞辯論終結前未聲明異議，基於尊重當事人對傳
    聞證據之處分權，及證據資料愈豐富，愈有助於真實發見之
    理念，且強化言詞辯論主義，使訴訟程序得以順暢進行，上
    開傳聞證據亦均具有證據能力。本件判決以下所引檢察官所
    舉之各項證據，業據本院於準備程序及審理中提示被告甲○○、丙○○均表示沒有意見，且同意作為證據使用（見本院
    卷第74、136及172頁），迄至本案言詞辯論終結前，亦未聲
    明異議，本院審酌上開證據資料製作時之情況，尚無違法不
    當取證及證據證明力明顯過低之瑕疵，認為以之作為證據均
    屬適當，揆諸前開規定與說明，自均有證據能力，而得採為
    認定被告二人犯罪事實之依據。
貳、實體方面：
一、訊據被告甲○○對於上開犯罪事實，迭於警詢、偵查、本院
    準備程序及審理時坦承不諱，核與證人戊○○於警詢中證述
    之情節大相符，並有被告甲○○所變造之戊○○普通小型車
    駕駛執照正本1枚及正反面影本各1紙、甲○○身分證正反面
    影印本各1紙、戊○○身分證及駕駛執照正反面影本各1紙、
    國道公路警察局第五警察隊田寮分隊96年3月6日第一次調查
    筆錄1份、贓物認領保管單1紙、刑案照片12張、國道公路警
    察局車牌（8W-7821號）尋獲電腦輸入單1紙、車輛竊盜車牌
    失竊資料個別查詢報表查詢車輛認可資料1紙、車籍作業系
    統查詢認可資料（車號8W-7821號）1紙及車籍作業系統查詢
    認可資料（車號S7-8368號）2紙附卷可稽（參見國道公路警
    察局第五警察隊公警五刑字第0960501583號刑案偵查卷第1
    至3、19至26、28及31至36頁），足認被告甲○○上開任意
    性自白確與事實相符，應可採信。
二、被告丙○○對於被告甲○○為代步之便，向伊購買已繳銷牌
    照（原車牌號碼S7-8368號）之自用小客車，伊即於96年3月
    2日晚上9時許，在伊位於上址住處樓下，將所持有不知情之
    戊○○所有普通小型車駕駛執照交付被告甲○○，甲○○旋
    將該駕駛執照換貼甲○○之照片等情，固不爭執（參見本院
    卷第74頁），然矢口否認有何共同變造特種文書犯行，辯稱
    ：伊確實有將戊○○委託其持有保管之普通小型車駕駛執照
    1枚交付被告甲○○，但伊對於甲○○變造駕駛執照乙節，
    並不知情云云。茲查：
  (一)被告丙○○對於被告甲○○為代步之便，向伊購買已繳銷牌
    照（原車牌號碼S7-8368號）之自用小客車，伊即於96年3月
    2日晚上9時許，在伊位於前揭住處樓下，將所持有不知情之
    戊○○所有之普通小型車駕駛執照交付被告甲○○，甲○○
    旋將該駕駛執照換貼甲○○之照片等情並不爭執，已如前述
    ，核與後述證人戊○○於警詢中、證人即共同被告甲○○於
    警詢、偵查及本院審理時證述之情節大致相符，是此部分事
    實堪信為真，合先敘明。
  (二)又上開犯罪事實業據證人戊○○於警詢中證稱：伊以貸款方
    式購買前揭自用小客車後，因無法繳納貸款，遂於95年4月
    間將該自用小客車交付購買當時之保證人即被告丙○○（證
    人戊○○胞姊之子），因被告丙○○經營中古汽車商行，請
    被告丙○○幫忙將該車交予貸款銀行處理，連同伊所有之身
    分證、汽車駕駛執照也一併交付被告丙○○辦理，於辦理完
    畢後將證件寄還，過了一個多月後仍未寄還，經伊催索，被
    告丙○○表示前揭證件已經不見了；警方所出示印製號碼（
    省）00000000號之汽車駕駛執照，即是前述交付予被告丙○○之駕駛執照無訛，惟該駕駛執照上之相片已被變更過，原
    本是黏貼伊本人之相片，伊不知道為何遭變造駕駛執照，也
    不知道是何人所為，伊當初是將駕駛執照交付被告丙○○，
    之後被告丙○○對伊表示駕駛執照不見了，迄案發後始知悉
    遭人變造駕駛執照，並冒用伊之姓名、年籍資料等語明確（
    參見國道公路警察局第五警察隊公警五刑字第0960501583號
    刑案偵查卷第18頁及背面）；復據證人即共同被告甲○○於
    警詢、偵查及本院審理時證述：伊於第一次警方製作筆錄時
    持變造之戊○○駕駛執照應詢供稱是伊本人，並於警詢後簽
    名捺印，因伊尚未考領駕駛執照且尚在假釋當中，為免違規
    遭警方攔查舉發及撤銷假釋，因而變造戊○○之駕駛執照；
    伊所持戊○○駕駛執照上所黏貼之照片是伊本人，該駕駛執
    照是伊變造的；被告丙○○於案發前數天親自將戊○○之駕
    駛執照交與伊，伊將戊○○之相片更換為伊本人之相片，以
    此方法變造駕駛執照，並於更換相片後開始使用，迄至案發
    前未曾遭舉發或用以從事不法情事，伊並不認識該駕駛執照
    之原所有人戊○○；伊係於案發前3、4天，在伊位於屏東市
    住處，將扣案經變造之駕駛執照上之塑膠模拆開，並換貼相
    片，被告丙○○對伊表示車牌號碼3600-KB號之自用小客車
    是戊○○所有，當時伊並不知道該車之車牌有問題，嗣為警
    攔檢時，經警告知該自用小客車所懸掛車牌號碼8W-821號車
    牌是失竊車輛之車牌，伊害怕因此遭撤銷假釋執行殘刑，所
    以才冒用戊○○的名義應詢並簽名，警察並沒有叫伊簽罰單
    或其他文件，只有於96年3月6日下午2時30分許在田寮分隊
    所製作之警詢（調查）筆錄上偽造戊○○之簽名而已；戊○○之汽車駕駛執照，係由被告丙○○於96年3月2或3日晚上9
    時許，在丙○○位於高雄縣鳳山市○○路住處外交付伊，當
    時伊尚不知戊○○即是被告丙○○之舅舅，伊對被告丙○○
    表示駕駛執照已經被吊銷了，被告丙○○就將上開駕駛執照
    交與伊，叫伊拿去看看有沒有辦法處理，伊有向被告丙○○
    講說會看看可否更換相片，被告丙○○還是將該駕駛執照交
    與伊，但沒有說話；扣案之駕駛執照是伊變造的，被告丙○○要賣車子給伊時，伊表示沒有駕駛執照，被告丙○○問伊
    要不要買，並表示持有上開自用小客車車主之駕駛執照，旋
    將戊○○之駕駛執照交與伊，伊只是更換該駕駛執照上之相
    片，相片有分實質的紙及上面一層影像的薄膜，伊將戊○○
    之相片薄膜用美工刀輕輕割一下，一撕就起來，再把伊之相
    片薄膜撕下、貼上，用熨斗燙一下，銅印的樣子就會出來了
    ，被告丙○○交付戊○○之駕駛執照時，就是要給伊變造用
    的，交付當時伊還對丙○○表示「這樣我還要換相片」；當
    初丙○○不只拿一張駕駛執照給伊，還包括戊○○之身分證
    及印章，伊已將戊○○之身分證及印章丟棄，當時伊有跟丙○○說要換相片等語綦詳（參見國道公路警察局第五警察隊
    公警五刑字第0960501583號刑案偵查卷第6頁背面及7頁、臺
    灣屏東地方法院檢察署96年度偵字第1784號卷第5、6及21頁
    、臺灣臺東地方法院檢察署96年度偵字第2336號卷第6至8頁
    ），是系爭原屬戊○○所有之普通小型車駕駛執照1枚，確
    係戊○○為委託被告丙○○代為處分其所有業已繳銷車牌之
    自用小客車而交付被告丙○○所持有保管，嗣因被告甲○○
    為購買該車代步，卻囿於未考領駕駛執照，惟恐遭警攔檢舉
    發，被告丙○○遂主動將其所持有之戊○○上開駕駛執照交
    付被告甲○○，被告甲○○旋即告知欲更換該駕駛執照上之
    照片而變造之，被告丙○○猶執意交付該駕駛執照等情，洵
    堪認定。
  (三)再者，設若被告丙○○祇是單純將其所持有保管之戊○○駕
    駛執照借與被告甲○○持有使用，俾被告甲○○為警攔檢時
    得持以證明前開自用小客車之合法來源，並未明示或默示同
    意被告甲○○加以變造或為其他非法之使用，則在證人即丙○○之親舅舅戊○○向丙○○要求返還前述駕駛執照、身分
    證及印章等物時，衡諸常情，被告丙○○理應將被告甲○○
    向其借用上開駕駛執照等情據實以告，並積極向被告甲○○
    催討前述駕駛執照等物才是，詎被告丙○○非但未告知實情
    ，卻一反常態地編造謊言，對證人即其親舅舅戊○○訛稱上
    開駕駛執照等物均已遺失，復未積極要求被告甲○○返還，
    甚至於警詢中已經明知被告甲○○係冒用戊○○之名義應詢
    時，猶刻意配合掩飾被告甲○○之真實身分，由此益證，被
    告丙○○交付上開駕駛執照予被告甲○○時，被告甲○○確
    實有告知欲將該駕駛執照上之照片換貼其本人照片，被告丙○○對此知之甚詳，猶將該駕駛執照交付被告甲○○變造之
    。此外復有扣案由甲○○變造之戊○○普通小型車駕駛執照
    正本1枚及正反面影本各1紙、戊○○身分證及駕駛執照正反
    面影本各1紙在卷可稽。從而可證，被告丙○○辯稱其對於
    甲○○變造沾金榮所有上開駕駛執照乙節，全然並不知情云
    云，洵屬事後卸飾之詞，委無足取。
三、綜上所述，本案事證已臻明確，被告甲○○前揭變造、行使
    變造特種文書及偽造署押犯行；被告丙○○上開變造特種文
    書犯行，均堪以認定，悉應予依法論科。
四、按共同正犯之成立，祇須具有犯意之聯絡及行為之分擔，既
    不問犯罪動機起於何人，亦不必每一階段犯行，均須參與，
    若在合同意思範圍內，相互利用他人之行為，以達其犯罪之
    目的，且分擔犯罪行為之一部，即應對於全部所發生之結果
    共同負責；又共同正犯犯意之聯絡並不限於事前有所謀議，
    即僅於行為當時有共同犯意之聯絡者，亦屬之，且其表示之
    方法，亦不以明示通謀為必要，即相互間有默示之合致，亦
    無不可，最高法院著有34年上字第862號判例及88年度臺上
    字第946號判決意旨可參。次按刑法上變造文書，係指不變
    更原有文書之本質，僅就文書之內容有所更改而言，最高法
    院51年台上字第295號判例有揭。查駕駛執照係關於駕駛能
    力之證書，被告丙○○明知被告甲○○欲以換貼照片之方式
    變造駕駛執照，仍執意將戊○○所有上開駕駛執照交付被告
    甲○○，任令被告甲○○將其本人照片黏貼於戊○○前揭駕
    駛執照上，而變更其內容，顯已該當「變造」之構成要件，
    且被告二人就此變造行為顯有共同之犯意聯絡。再按刑法上
    所謂偽造署押，係指未經他人之授權或同意，而擅自簽署他
    人之姓名或劃押（包括以他人之名義按捺指印之情形）者而
    言（最高法院93年度臺上字第2057號判決意旨參照）。是核
    被告甲○○上開所為，係犯刑法第216條、第212條之行使變
    造特種文書罪及第217條第1項之偽造署押罪；被告丙○○所
    為，係犯刑法第212條之變造特種文書罪。被告二人就上開
    變造特種文書罪犯行，有犯意聯絡及行為分擔，均為共同正
    犯。被告甲○○變造前揭駕駛執照之特種文書後，復單獨持
    以行使，其變造特種文書之低度行為，應為行使之高度行為
    所吸收，不另論罪。被告甲○○於前述時、地，接受國道公
    路警察局第五警察隊田寮分隊員警詢問製作調查筆錄時，在
    該調查筆錄上，接續偽造「戊○○」之署押10枚（署名3枚
    、指印7枚），其時間緊接，顯係基於一個偽造署押之接續
    犯意為之，應論以一罪。又被告甲○○在上揭時、地，接受
    國道公路警察局第五警察隊田寮分隊承辦員警詢問時，假冒
    「戊○○」之姓名年籍應詢，並持其變造之普通小型車駕駛
    執照供警登錄製作筆錄而行使時，其行使變造特種文書之行
    為即已完成而既遂，與其嗣於該分隊所製作之調查筆錄上接
    續偽造「戊○○」之署押10枚，係不同之二行為，且該二行
    為之進行過程並無重疊之處，故應論以二罪，亦即被告甲○○所犯上開行使變造特種文書罪與偽造署押罪，其犯意各別
    ，行為殊異，應予分論併罰。
五、爰審酌被告甲○○於假釋期間，因其所購買前揭自用小客車
    懸掛已報失竊車輛牌照，為免遭警攔檢舉發及撤銷假釋執行
    殘刑，因而變造戊○○所有之普通小型車駕駛執照並行使之
    ，嗣復於警詢筆錄偽造「戊○○」之署押，足以生損害於公
    路監理機關對於汽車駕駛執照管理與司法警察機關偵辦刑案
    之正確性及戊○○本人，所為誠屬不該，然念及被告甲○○
    並未將其所變造之上開駕駛執照用以從事其他不法行為，惡
    性尚非重大，其於犯罪後已坦認犯行，態度良好，頗具悔意
    ；被告丙○○為順利處分前揭自用小客車，竟交付其親舅即
    被害人戊○○所有之駕駛執照供被告甲○○變造之，且於犯
    罪後一再飾詞狡辯，態度不佳，亦乏悛悔之意，兼衡被告二
    人均祇有高中肄業之學歷，智識程度非高，及其等犯罪手段
    尚稱平和、所生危害非鉅等一切情狀，各量處如主文所示之
    刑，併諭知易科罰金之折算標準，及就被告甲○○所犯部分
    ，定其應執行刑，暨諭知易科罰金之折算標準。被告甲○○
    所犯上開行使變造特種文書罪及偽造署押罪；被告丙○○所
    犯前揭變造特種文書罪，均係發生於96年4月24日以前，皆
    合於減刑之條件，悉應依中華民國九十六年罪犯減刑條例第
    2條第1項第3款規定，各減其宣告刑二分之一，及就被告甲○○所犯部分，定其應執行刑，並分別諭知易科罰金之折算
    標準。扣案變造之普通小型車駕駛執照上之照片1張（參見
    國道公路警察局第五警察隊公警五刑字第0960501583號刑案
    偵查卷第19頁），係被告甲○○所有供本件犯罪所用之物，
    應依刑法第38條第1項第2款規定，宣告沒收；另卷附國道公
    路警察局第五警察隊田寮分隊96年3月6日第一次調查筆錄上
    偽造「戊○○」之署押10枚（署名3枚、指印7枚，參見國道
    公路警察局第五警察隊公警五刑字第0960501583號刑案偵查
    卷第1至3頁），不問屬於犯人與否，均應依刑法第219條規
    定，宣告沒收之。
據上論斷，應依刑事訴訟法第299條第1項前段，刑法第216條、
第212條、第217條第1項、第41條第1項前段、第51條第5款、第
38條第1項第2款、第219條，中華民國九十六年罪犯減刑條例第2
條第1項第3款、第7條，刑法施行法第1條之1第1項，判決如主文
。
本案經檢察官丁○到庭執行職務
中    華    民    國    97    年    12    月    18    日
                    刑事第一庭  審判長法  官  蔡崇義
                                      法  官  陳義忠
                                      法  官  康文毅
以上正本證明與原本無異。
如不服本判決應於收受送達後10日內向本院提出上訴書狀，並應
敘述具體理由；其未敘述上訴理由者，應於上訴期間屆滿後20日
內向本院補提理由書（均須按他造當事人之人數附繕本）。「切
勿逕送上級法院」。告訴人或被害人對於本判決如有不服，請書
具不服之理由狀，請求檢察官上訴者，其上訴期間之計算係以檢
察官收受判決正本之日期為準。
中    華    民    國    97    年    12    月    18    日
                                      書記官  林傳坤
附錄本案論罪科刑法條全文：
中華民國刑法第212條：
偽造、變造護照、旅券、免許證、特許證及關於品行、能力服務
或其他相類之證書、介紹書，足以生損害於公眾或他人者，處1
年以下有期徒刑、拘役或3百元以下罰金。
中華民國刑法第216條：
行使第210條至第215條之文書者，依偽造、變造文書或登載不實
事項或使登載不實事項之規定處斷。
中華民國刑法第217條：
偽造印章、印文或署押，足以生損害於公眾或他人者，處3年以
下有期徒刑。
盜用印章、印文或署押，足以生損害於公眾或他人者，亦同。


司法院資訊處製作；財團法人民間司法改革基金會備份。
